【裁判字號】    92,小上,16
【裁判日期】    921117
【裁判案由】    給付管理費
【裁判全文】
臺灣臺南地方法院民事判決    九十二年度小上字第一六號
    上  訴  人  甲○○
    被上訴人    文化特區公寓大廈管理委員會
    法定代理人  乙○○
右當事人間請求給付管理費事件，上訴人對於中華民國九十二年二月二十六日本院臺
南簡易庭九十二年度南小字第八四號第一審判決提起上訴，本院判決如左：
    主      文
上訴駁回。
第二審訴訟費用由上訴人負擔。
    事      實
一、按關於請求給付金錢或其他代替物或有價證券之訴訟，其標的金額或價額在新臺
    幣十萬元以下者，適用小額訴訟程序；對於小額程序之第一審裁判之上訴，非以
    其違背法令為理由，不得為之；又上訴狀應記載上訴理由，並表明：（一）原判
    決所違背之法令及其具體內容，（二）依訴訟資料可認為原判決有違背法令之具
    體事實。再者，小額程序之第二審判決，如依上訴意旨足認上訴無理由者，得不
    經言詞辯論為之。民事訴訟法第四百三十六條之八第一項、第四百三十六條之二
    十四第二項、第四百三十六條之二十五及第四百三十六條之二十九第二款分別定
    有明文。
二、本件上訴人上訴意旨略以：法人非經主管機關登記，不得成立，民法第三十條定
    有明文，從其立法意旨，乃知登記為法人成立要件，查「文化特區公寓大廈」並
    未曾辦理是項法人登記，從而可確知「文化特區公寓大廈」絕非法人，既非法人
    ，遑論其為社團法人抑或財團法人，原審準用專屬法人之法條為判決之依據，顯
    有不妥；再者，民法第五十六條所規定者，係規範社團總會決議無效之宣告，公
    司法第一百八十九條規定係規範公司股東會決議之撤銷，蓋社團法人成員可憑其
    意願藉購買股份而參加社團，其不滿社團決策或決議，亦得隨時退出，又社員違
    反社團章程或法律規定，社團法人亦得依法開除之，前揭權益於公寓大廈組織之
    成員皆付諸闕如，就其組織性質而言，截然迥異。況公司組織乃以營利為目的之
    社團法人，公寓大廈組織目的側重管理，就組織目的而言，顯然有異，要無類推
    適用餘地。復按特別法優先於普通法適用，乃法律適用之基本原則，而「公寓大
    廈管理條例」係民國八十四年六月二十八日公佈實施，其中第三章管理組織，有
    關公寓大廈區分所有權人會議之召集、召集人之選任、任期及決議方法等規定綦
    詳。本件上訴人於原審所提答辯狀已敘明僅求為確認之訴，且被上訴人亦不爭執
    系爭決議僅有三十八票未達法定人數，則該決議依法應屬無效甚明，詎原審判決
    竟準用民法第五十六條及公司法第一百八十九條等規定，自有違誤之處等語。
三、原審以：按區分所有權人會議之決議，除本條例或規約另有規定外，應有區分所
    有權人過半數及其區分所有權比例合計過半數之出席，以出席人數過半數及其區
    分所有權比例占出席人數區分所有權合計過半數之同意行之。公寓大廈管理條例
    第二十九條第一項定有明文。再同法第三十一條規定就特殊事項之議決另定有應
    經特別多數決議之標準。本件文化特區公寓大廈區分所有權人會議於九十一年一
    月十八日就管理費數額之繳納之決議，非屬該法第三十一條所定特殊事項，依上
    開規定，應經區分所有權人過半數及區分所有權比例合計過半數之出席，並以出
    席人數過半數及區分所有權比例占出席人數區分所有權合計過半數之同意，始符
    合決議標準。惟查該次會議經住戶一百零四人出席，且關於管理費以每坪新台幣
    （下同）五十五元之標準繳納之事項，僅經三十八人同意，此為兩造所不爭執，
    是該次就管理費繳納之決議，自不符公寓大廈管理條例第二十九條第一項之規定
    。按公寓大廈管理條例就違反決議標準之效力未為規定，惟民法第五十六條第一
    項前段規定：「總會之召集或決議方法，違反法令或章程時，社員得於決議後三
    個月內請求法院撤銷其決議。」另公司法第一百八十九條亦規定：「股東會之召
    集程序或其決議方法，違反法令或章程時，股東得自決議之日起一個月內，訴請
    法院撤銷其決議。」上開規定均係對社團或股份有限公司等組織，因其成員人數
    眾多，而有以會議方式決定成員之意思時，就該會議之召集或議決程序有瑕疵之
    效力所為規定，而公寓大廈之區分所有權人，其人數眾多，意見難免紛歧，故亦
    有以決議方式定其意思，就此而言，其區分所有權人之決議，性質上與社團總會
    、股份有限公司股東會相當，故上開民法第五十六條第一項前段、及公司法第一
    百八十九條規定，於區分所有權人會議之召集、決議，應得準用。又本件原告（
    即被上訴人）區分所有權人會議於九十一年一月十八日就管理費收取之決議，雖
    因同意人數未達出席人數之半數，而有違公寓大廈管理條例第二十九條第一項之
    決議標準，然未經出席人數過半數之決議，應屬該次會議決議方法之違法，類推
    民法第五十六條第一項、公司法第一百八十九條規定，該區分所有權人得請求撤
    銷該次區分所有權人會議決議，然於區分所有權人起訴並經法院判決確定前，該
    決議仍屬有效，須俟決議經法院判決撤銷確定，始溯及於決議時成為無效。本件
    被告（即上訴人）迄未起訴請求撤銷該次決議，自不因決議之人數未達出席人數
    過半數，損及該次決議之效力，是原告依據文化特區公寓大廈區分所有權人九十
    一年一月十八日之決議，請求被告依每坪五十五元繳納管理費，核屬有據等語為
    理由，判決被告應如數給付。
四、經查，本件被上訴人起訴請求上訴人應給付被上訴人一萬九千三百九十六元，及
    自九十二年二月十三日起至清償日止，按週年利率百分之五計算之利息，經核訴
    訟標的金額在十萬元以下，揆諸前開規定，應適用小額程序，則上訴人對於小額
    訴訟程序之第一審判決非以判決違背法令為理由不得上訴，且須記載上訴理由，
    並表明原判決所違背之法令及其具體內容，依訴訟資料可認原判決有違背法令之
    具體事實者，始合上訴程式，而本件上訴人雖對本院台南簡易庭所為之第一審判
    決提起上訴，並於上訴理由中表明原審判決有首開違背法令之處，雖合乎上訴程
    式，惟查：
    （一）公寓大廈管理條例第二十八條、第二十九條、第三十條雖就區分所有權人
          會議之召集程序、決議方法規定如下：「區分所有權人會議，應由召集人
          於開會前十五日以書面載明開會內容，通知各區分所有權人。但有急迫情
          事須召開臨時會者，得以公告為之；公告期間不得少於二日。」、「區分
          所有權人會議之決議，除本條例或規約另有規定外，應有區分所有權人過
          半數及其區分所有權比例合計過半數之出席，以出席人數過半數及其區分
          所有權比例占出席人數區分所有權合計過半數之同意行之。各專有部分之
          區分所有權人有一表決權。數人共有一專有部分者，該表決權應推由一人
          行使。第一項任一區分所有權人之區分所有權占全部區分所有權五分之一
          以上者，其超過部分不予計算。區分所有權人因故無法出席區分所有權人
          會議時，得以書面委託他人代理出席。」、「區分所有權人會議依前條規
          定未獲致決議、出席區分所有權人之人數或其區分所有權比例合計未達前
          條定額者，召集人得就同一議案重新召集會議；其開議，應有區分所有權
          人四分之一以上及其區分所有權比例合計四分之一以上出席，以出席人數
          過半數及其區分所有權比例占出席人數區分所有權合計過半數之同意作成
          決議，並應於召集會議通知書上載明。前項第三項及第四項之規定，於前
          項會議準用之。」、「區分所有權人會議之決議，關於下列各款事項，應
          有區分所有權人三分之二以上及其區分所有權比例合計三分之二以上出席
          ，以出席人數四分之三以上及其區分所有權比例占出席人數區分所有權四
          分之三以上之同意行之：一、規約之訂定或變更。二、公寓大廈之重大修
          繕或改良。三、公寓大廈有第十三條第二款或第三款情形之一須重建者。
          四、住戶之強制遷離或區分所有權之強制出讓。五、約定專用或約定共用
          事項。前項區分所有權比例之計算，準用第二十九條第三項及第四項之規
          定。」但就區分所有權人會議之召集程序或決議方法、決議內容違反法令
          章程者，其決議之法律效果如何，則未明文規定，自應依同條例第一條第
          二項「本條例未規定者，適用其他法令之規定。」
    （二）次按「社團以總會為最高機關。」、「總會由董事召集之，每年至少召集
          一次。總會之召集，除章程另有規定外，應於三十日前對各社員發出通知
          。通知內應載明會議目的事項。」民法第五十條第一項、第五十一條第一
          項前段第四項定明有文。而公寓大廈管理條例第二十五條第一項亦規定「
          區分所有權人會議，由全體區分所有權人組成，每年至少應召開定期會議
          一次。」、「區分所有權人會議，應由召集人於開會前十五日以書面載明
          開會內容，通知各區分所有權人。但有急迫情事須召開臨時會者，得以公
          告為之；公告期間不得少於二日。」，綜參前開法文意旨，應足認公寓大
          廈之區分所有權人會議係公寓大廈全體區分所有權人所組成之最高意思機
          關，主要係為區分所有建物內各區分所有權人之利害關係事項所召開，其
          決議係屬多數區分所有權人意思表示一致而發生一定私法上之效力，其性
          質與社團總會相同，法理上自得援用民法有關社團總會決議或股份有限公
          司股東會決議之相關規定，而類推適用民法第五十六條或公司法第一百八
          十九條之規定。基此，公寓大廈雖非法人，與社團法人之性質迥異，惟其
          區分所有權人會議既由全體區分所有權人所組成，其所為決議復採多數決
          方式，經由多數區分所有權人意思表示一致而發生私法上效力，實與社團
          法人總會決議或股份有限公司股東會決議之性質並無二致，是上訴人徒以
          公寓大廈不具法人人格，與社團法人不同為由，抗辯本件文化特區公寓大
          廈之系爭區分所有權人決議並無民法第五十六條及公司法第一百八十九條
          等規定之類推適用云云，自非可取。
    （三）至上訴人復抗辯：系爭決議僅有三十八票未達法定人數，該決議依法應屬
          無效云云，惟按社團總會之召集程序或決議方法，違反法令或章程時，社
          員得於決議後三個月內請求法院撤銷其決議。總會決議之內容違反法令或
          章程者，無效。民法第五十六條第一、二項分別定有明文，依前開規定可
          知，總會決議除內容違反法令或章程，依法應屬無效外，其召集程序或決
          議方法縱有違反法令或章程之情事，亦僅社員得依法訴請撤銷，並非當然
          無效，此於公寓大廈之區分所有權人會議之情形，自應為相同解釋。查本
          件上訴人所爭執者為文化特區公寓大廈第七次區分所有權人會議決議程序
          之因同意人數未達出席人數之半數，有違公寓大廈管理條例第二十九條第
          一項之決議標準，而此一爭執乃屬決議之方法違反法令規定範疇，與決議
          內容違反法令無涉，揆諸前揭說明，此一系爭決議在決議方法上之瑕疵，
          應類推適用民法第五十六條第一項或公司法第一百八十九條規定，由區分
          所有權人於法定期間內請求法院撤銷其決議，故在法院撤銷決議前，該決
          議仍屬合法有效，其對各住戶自有拘束力存在，是上訴人所為前揭抗辯，
          亦難採取。
    （四）基上說明，公寓大廈區分所有權人會議之決議，係屬多數區分所有權人意
          思表示一致而發生一定私法上之效力，其性質與社團總會相同，法理上自
          得援用民法有關社團總會決議或股份有限公司股東會決議之相關規定，而
          類推適用民法第五十六條或公司法第一百八十九條之規定。因之，上訴人
          所爭執之系爭區分所有權人會議決議雖有決議方法違法之情事，惟該決議
          在未經區分所有權人訴請法院撤銷前，仍屬有效存在。
五、綜上所述，系爭區分所有權人會議決議方法之違法，在未經區分所有權人訴請法
    院撤銷前，自屬有效，上訴人應受其拘束，則被上訴人依該決議，訴請上訴人給
    付積欠之系爭管理費，即屬有據。從而，原審判命上訴人如數給付被上訴人系爭
    管理費，並依職權宣告假執行，於法俱無不合；上訴論旨，猶就原審適用法律，
    指摘原判決不當，求予廢棄改判，依其上訴意旨，足認上訴顯無理由，爰不經言
    詞辯論，予以駁回。
六、據上論結，本件上訴顯無理由，依民事訴訟法第四百三十六條之二十九第二款、
    第四百三十六條之三十二第二項、第四百四十九條第一項、第七十八條，判決如
    主文。
中      華      民      國    九十二    年      十一      月    十七    日
                                臺灣臺南地方法院民事第二庭
~B審判長法      官  蔡美美
~B      法      官  洪碧雀
~B      法      官  李銘洲
右為正本係照原本作成
本件不得上訴
中      華      民      國    九十二    年      十一      月    十七    日
~B      法院書記官  歐貞妙


司法院資訊處製作；財團法人民間司法改革基金會備份。
